【裁判字號】    98,消債更,1096
【裁判日期】    981015
【裁判案由】    聲請更生程序
【裁判全文】
臺灣高雄地方法院民事裁定          98年度消債更字第1096號
聲  請  人  甲○○
上列當事人因消費者債務清理事件聲請更生，本院裁定如下：
    主  文
聲請人甲○○自中華民國九十八年十月十五日下午五時起開始更
生程序。
命司法事務官進行本件更生程序。
    理  由
一、聲請意旨略以：聲請人甲○○前因消費借貸、自用住宅借款
    、信用卡契約等原因，對如附表所示金融機構負有如附表所
    示債務，所負無擔保或無優先權之債務總額未逾新臺幣（下
    同）1,200萬元。聲請人雖曾於98年1月間，與無擔保債權銀
    行中之最大債權銀行渣打國際商業銀行（下稱渣打銀行）依
    金融主管機關協調成立之中華民國銀行公會會員辦理消費金
    融案件無擔保債務協商機制與如附表所示之無擔保債權人達
    成分期還款協議，每月需償還7,991 元，惟聲請人每月收入
    僅10,000元，除個人生活費用外，尚須支出房貸及扶養1 名
    子女，配偶雖尚有薪資所得，惟亦有銀行債務，致聲請人於
    98年8 月間實已無力繼續協助還款，終至毀諾。聲請人顯屬
    客觀上有不可歸責於己之事由致毀諾。且其債務總額高達6,
    842,771元，已有不能清償債務之虞，爰依法聲請准予裁定
    更生等語。
二、按債務人不能清償債務或有不能清償之虞者，得依本條例所
    定更生程序，清理其債務；債務人對於金融機構因消費借貸
    、自用住宅借款、信用卡或現金卡契約而負債務，在聲請更
    生或清算前，應提出債權人清冊，以書面向最大債權金融機
    構請求協商債務清償方案，並表明共同協商之意旨；債務人
    與金融機構協商成立者，不得聲請更生或清算。但因不可歸
    責於己之事由，致履行顯有重大困難者，不在此限；本條例
    施行前，債務人依金融主管機關協調成立之中華民國銀行公
    會會員，辦理消費金融案件無擔保債務協商機制與金融機構
    成立之協商，準用前項之規定，消費者債務清理條例第3 條
    、第151 條第1 項、第5 項、第6 項分別定有明文。本條例
    之立法意旨，在於避免已陷入經濟上困境之消費者，於惡性
    循環之債務窘境中自生自滅，而衍生嚴重之社會問題，難以
    維持安定之社會經濟秩序，故為兼顧債權人、債務人雙方之
    利益，對陷於經濟上困境之消費者，乃允其於消費者債務清
    理條例施行後，得選擇以重建型之更生程序或清算型之清算
    程序清理其債務，藉以妥適調整債務人與債權人及其他利害
    關係人間之權利義務關係，保障債權人獲得公平受償，並謀
    求消費者經濟生活之重建復甦機會。惟對於已與金融機構協
    商成立，或於本條例施行前，已依金融主管機關協調成立之
    中華民國銀行公會會員辦理消費金融案件無擔保債務協商機
    制與金融機構成立協商之債務人，若非因不可歸責於己之事
    由，致履行顯有重大困難，僅係為圖謀減免債務，而不為債
    務之履行，自有違債權契約為誠信契約之本旨，故依消費者
    債務清理條例第151 條第6 項準用同條第5 項前段之規定，
    不得聲請更生或清算，始能避免債務人任意毀諾已成立之協
    商，濫用更生或清算之裁判上債務清理程序，肇致道德危險
    。而此處所謂「不可歸責於己之事由」，難以一概而論，應
    斟酌債務人毀諾時之情事判斷之，如客觀上聲請人之支出增
    多，或收入、收益減少，非其成立協商時所能預期，又如協
    商成立時所定之條件過苛，超越債務人之負擔能力而客觀上
    履行不能，或雖未超過債務人之所得，然留與債務人使用之
    資金過少，使債務人無法維持其基本生活，均屬之。
三、經查：
(一)聲請人曾於98年1 月間與當時最大債權銀行渣打銀行達成分
    期還款協議，每月需償還7,991元，而聲請人於98年8月間毀
    諾不再履行，有卷附民事陳報狀可參（見本院卷第268 頁）
    ，已足認定。聲請人尚有保證債務未能納入上開協商，是聲
    請人聲請更生，本院審酌聲請人目前全部收支及財產狀況，
    評估是否已不能維持符合人性尊嚴之最基本生活條件，而有
    「不能清償或不能清償之虞」之情。
(二)聲請人雖主張其每月需支出必要生活費用達40,000元以上，
    惟聲請人並未提出全部開銷憑證，尚難遽認其主張為真，惟
    依消費者債務清理條例雖期望使負債累累難以自力重建經濟
    生活之債務人得有更生之機會，然並無意保證每一債務人均
    能維持其原來之生活水準，毋寧係在保障債務人最低生活水
    準之前提下，使債務人盡力清償以得更生之機會。是債務人
    生活費用之支出，不應由債務人任意主張，只需得以維持其
    最低生活水準即可，查內政部公告之98年度高雄縣低收入戶
    最低生活費，每人每月8,829 元，而上開公告係內政部依據
    社會救助法第4 條規定所制訂之標準，應屬可採，聲請人之
    生活費依此計算自屬正當。
(三)聲請人主張自97年12月起因遭資遣而無工作收入，經提出失
    業給付相關證明為證，自屬可採。聲請人每月工作收入僅10
    ,000 元，亦經聲請人提出收入說明及收入切結書等件為證
    。而聲請人之配偶鄭舜榮每月工作收入約48,029元，此有其
    97年度綜合所得稅各類所得資料清單在卷可查。是聲請人一
    家每月平均收入為58,029元，以每人每月生活費9,829元計
    算，聲請人一家生活費用支出為29,487元，則聲請人一家收
    入扣除前開支出後，僅餘28,542元可供支應。聲請人之配偶
    鄭舜榮每月尚有個別協商還款金額10,327元，扣除後聲請人
    一家所餘供支配金額尚未能支付聲請人名下房貸債務之分期
    還款金額每月19,000元，遑論尚有支付與渣打銀行還款條件
    之款項，若強令聲請人繼續依協議還款，勢必排擠聲請人每
    月所需之生活必要支出，並惡化聲請人家庭之經濟狀況至絕
    境，自有違消費者債務清理條例之立法目的，是聲請人主張
    其有不能清償之虞乙節，亦屬有據。
四、綜上所述，本件聲請人為一般消費者，並未從事營業活動。
    又債務人有無法清償如附表所示債務之虞情事，無法依協議
    履行亦不可歸責於聲請人，又所負無擔保或無優先權之債務
    ，並未逾1,200萬元。且未經法院裁定開始清算程序或宣告
    破產，復查無消費者債務清理條例第6條第3項、第8條或第
    46 條各款所定駁回更生聲請之事由存在，則聲請人聲請更
    生，應屬有據，自應准許。
五、依消費者債務清理條例第45條第1項，裁定如主文。
中    華    民    國    98    年    10    月    15    日
                  民事第四庭法  官  陳樹村
正本係照原本作成。
本裁定不得抗告。
本裁定已於98年10月15日下午5時公告。
中    華    民    國    98    年    10    月    15    日
                            書記官  葉姿敏
附表：
┌──┬────────────┬────────┬───────┐
│編號│債權人                  │金額（新台幣）  │種    類      │
├──┼────────────┼────────┼───────┤
│1   │渣打國際商業銀行        │4,686,000元     │自用住宅貸款  │
├──┼────────────┼────────┼───────┤
│2   │三信商業銀行股份有限公司│499,000元       │信用貸款      │
├──┼────────────┼────────┼───────┤
│3   │台灣土地銀行            │425,000元       │信用貸款      │
├──┼────────────┼────────┼───────┤
│4   │台灣土地銀行            │750,000元       │保證債務      │
├──┼────────────┼────────┼───────┤
│5   │永豐信用卡公司          │249,011元       │信用卡消費款  │
├──┼────────────┼────────┼───────┤
│6   │中國信託商業銀行        │233,760元       │信用卡消費款  │
├──┼────────────┼────────┼───────┤
│7   │勞工保險局              │100,000元       │勞工紓困貸款  │
└──┴────────────┴────────┴───────┘


司法院資訊處製作；財團法人民間司法改革基金會備份。
